臺灣士林地方法院民事判決
110年度訴字第157號
原      告  王義源  
訴訟代理人  陳柏銓律師
            曾淑江  
被      告  王義輝  
上列當事人間請求返還不當得利等事件，本院於民國110年11月8
日言詞辯論終結，判決如下：
    主      文
原告之訴及假執行之聲請均駁回。
訴訟費用由原告負擔。
    事實及理由
一、原告起訴主張：兩造為兄弟，其等父親即訴外人王皮育有8
    子，於民國69年間死亡時，原告在外島服役，除原告外之其
    餘繼承人於70年間就王皮所遺財產共同簽署鬮字契約書(下
    稱系爭鬮字契約書)，除協議分割王皮遺產，並就無法分割
    之農地即臺北市○○區○○段○○段000地號、389地號土地（下分
    稱388、389地號土地、合則稱系爭農地）約定登記在被告名
    下，如有出售款項由8兄弟均分（下稱系爭農地均分協議）
    。原告迄至107年間經由其他繼承人告知，始知有系爭鬮字
    契約書存在。嗣388地號土地經政府徵收而由被告領回抵價
    地「臺北市○○區○○段○00地號土地及內湖區安康段5-4地號土
    地」（下分稱向陽段土地、安康段土地，合則稱系爭抵價地
    ）。詎被告竟於94年間設立六邑建設股份有限公司，將向陽
    段土地蓋為雙拼8層大樓共16戶，出售獨佔價金；復於100年
    再將安康段土地出售獨佔價金。被告未依協議將向陽段土地
    建為大樓後出售之價金及安康段土地出售價金其中1/8分配
    予原告，侵害原告應繼分，並受有不當得利，爰依民法第17
    9條、第767條，先為一部請求被告返還新臺幣（下同）500
    萬元。並聲明：被告應給付原告500萬元，及自起訴狀繕本
    送達翌日起至清償日止按年息5%計算之利息；願供擔保，請
    准予宣告假執行（見起訴狀及本院卷第196頁筆錄第14行至2
    0行）。
二、被告則以：緣系爭鬮字契約書無法辦理遺產繼承登記，王皮
    全體繼承人遂於72年1月12日另行簽立遺產分割繼承協議書
    （下稱系爭72年協議書），原告並因此繼承取得王皮所遺坐
    落臺北市○○區○○段○○段00○00○000○000○000○000○000地號等7
    筆土地及門牌號碼為臺北市○○區○○路000號之未辦保存登記
    建物。又原告就系爭抵價地所有之1/8權利，已於90年3月27
    日與被告合意抵銷原告對被告之負債，並簽有協議書（下稱
    系爭90年協議書），其已不得再主張系爭抵價地之1/8權利
    等語置辯。並聲明：原告之訴及其假執行之聲請均駁回；如
    受不利之判決，願供擔保，請准予宣告免為假執行。
三、原告主張兩造同為王皮之繼承人，系爭農地原為王皮所有，
    嗣登記在被告名下；系爭農地其中之388地號土地經政府區
    段徵收，被告據以領回系爭抵價地；系爭抵價地其中之向陽
    段土地業已興建房屋並出售予他人，其中安康段土地亦已出
    售等情，為被告所不爭執，復有388地號土地、系爭抵價地
    異動索引在卷可稽（見限閱卷），均堪信為真實。
四、原告依前揭法關係請求被告給付500萬元及法定遲延利息，
    被告則以上揭情詞置辯，經查：
　㈠兩造間是否存有系爭農地均分協議？
　⒈被告固不爭執系爭鬮字契約書有約定系爭農地均分協議，惟
    主張因系爭鬮字契約書無法辦理遺產繼承登記，王皮全體繼
    承人遂於72年1 月12日另行簽立系爭72年協議書，並提出系
    爭72年協議書為憑（見109年度湖調字第458號卷第49至53頁
    ）。查，依被告之主張，全體繼承人另行簽立系爭72年協議
    書之緣由，係因系爭鬮字契約書無法據以向地政機關為繼承
    登記，並非全體繼承人對系爭鬮字契約書約定內容不滿意。
    是以，雖然系爭72年協議書未記載系爭農地均分協議，然觀
    諸被告不爭執之手寫稿件，就向陽段土地載有「÷8人=每人2
    3.882375坪」、就安康段土地載有「÷8人=每人2.847坪」（
    見本院卷第191頁），似認向陽段土地及安康段土地應均分
    予8人；再參以被告所提之系爭90年協議書第2項亦載有「甲
    方內王義輝名下之土地坐落南港區向陽段13地號、內湖區安
    康段5-4地號，原乙方（按即原告）需分配1/8部分，抵償乙
    方應負擔債務，本二筆土地乙方即不再分得。」（見本院卷
    第203頁），已明確記載被告名下之系爭抵價地原告原需分
    配1/8。則縱如被告所言，王皮全體繼承人業以系爭72年協
    議書取代系爭鬮字契約書，惟全體繼承人之間應仍有系爭農
    地均分協議存在，已堪認定。
　⒉原告雖主張王皮繼承人協議分割時，伊在外島服役，未參與
    遺產分割事宜，惟本件其既主張應分得系爭農地變價所得1/
    8，應認其願受系爭農地均分協議之拘束，是以兩造間確有
    系爭農地均分協議存在。
　㈡原告得否以系爭農地均分協議存在，其應繼分遭侵害為由，
    依民法第179條、第767條向被告請求分配系爭抵價地處分所
    得價金1/8？
　⒈被告主張兩造另於90年3月27日簽立系爭90年協議書，協議書
    甲方為王義輝（即被告）、王義全、王繼彥，乙方為王義源
    （即原告），內容記載「一、乙方之土地中山區金泰段八五
    之十二地號向台北市內湖區農會設定抵押借款新台幣貳仟陸
    佰萬元正，自本（九十）年三月十三日起壹年利息由乙方負
    擔，滿壹年以後，土地未出售時，利息由甲方負擔。二、甲
    方內王義輝名下之土地坐落南港區向陽段13地號、內湖區安
    康段5-4地號，原乙方需分配1/8部分，抵償乙方應負擔債務
    ，本二筆土地乙方即不再分得。三、前第1項乙方需負擔利
    息，暫由甲方代繳，於將來乙方出售土地時償還。」，並經
    甲乙雙方簽名用印，有兩造均不爭執之系爭90年協議書附卷
    足憑（見本院卷第203頁），此部分事實首堪認定。
　⒉原告主張系爭90年協議書第2項所指之債務，係指第1項之代
    墊利息，嗣原告將協議書記載之金泰段土地（即臺北市○○區
    ○○段00000地號土地，下稱金泰段土地）出售予訴外人高永
    鑫，業已清償前揭利息債務，故其對被告已無負擔債務，而
    仍得分得系爭抵價地1/8價金云云，經查：
　⑴觀諸系爭90年協議書第1項、第3項之文義應指，原告應負擔
    其以金泰段土地向內湖農會抵押貸款2,600萬元所產生自90
    年3月13日起1年期間之利息，1年後金泰段土地若未出售，
    利息由甲方3人（含被告）負擔，亦即成立系爭90年協議書
    後，不論金泰段土地未來有無售出，原告就前揭2,600萬元
    貸款利息，僅需再負擔90年3月13日至91年3月12日期間之利
    息，且該1年期間之利息，暫由甲方代繳，並於原告出售金
    泰段土地時再償還予甲方。至第2項所指抵償原告應負擔債
    務，倘如原告所言，係指第1項之「1年期間利息債務」，則
    甲乙雙方何需於第3項另約定該「1年期間利息」如何代墊取
    償？是原告此部分主張，尚與系爭90年協議書文義內容之不
    符。
　⑵又原告業於94年6月29日以總價3,600萬元將金泰段土地出售
    予高永鑫，有公證書及土地買賣契約書在卷可稽（見本院卷
    第70至78頁），觀諸該契約書約定高永鑫承接原告前揭內湖
    農會借款2,600萬元及未付之利息，另由高永鑫於簽約當日
    當場給付250萬元，另750萬於證件備齊後7日內給付，又因
    原告同意負擔60萬元土地增值稅，故買方於94年7月1日給付
    2紙面額總計690萬元之支票予原告，亦有支票2紙附卷足憑
    （見本院卷第80頁）。可知高永鑫除承接原2,600萬元貸款
    外，尚需負擔該貸款已發生而未付之利息；又高永鑫為被告
    之妻舅，不論其係受被告請託或其他動機購買金泰段土地，
    買賣條件既已約定負擔該買賣契約成立前原告未繳之利息，
    此節洽與系爭90年協議書第1項約定，若滿1年土地仍未售出
    ，利息不用原告再為負擔之約定相同旨趣，則原告除該1年
    期間之利息，之後不必再負擔該貸款利息債務，更可證系爭
    90年協議書第2項所指之債務，並非該2,600萬元貸款於系爭
    90年協議書成立之後之代墊利息債務甚明。
　⑶再參以被告主張其曾為原告繳納前揭2,600萬元借款利息（計
    息期間自87年9月30日至89年11月10日止），並提出內湖區
    農會放款利息收據為憑（見本院卷第42至58頁），依被告提
    出之繳息收據，金額總計高達435萬7,901元，是以被告主張
    在簽立系爭90年協議書之前，原告對其負有債務，而於該協
    議書第2項約定抵償，並非全然無稽。則兩造結算後於系爭9
    0年協議書第2項約定以系爭抵價地1/8權利抵償原告對被告
    所負之債務，應堪採信。原告於簽立該協議之90年3月27日
    即已喪失對系爭抵價地之權利，則縱使被告嗣後於94年間、
    100年間處分系爭向陽段土地、系爭安康段土地而獲有利益
    ，原告亦不得就該利益主張權利。是其請求調查被告出售前
    揭土地所得價金，並無必要，附此敘明。
　⒊從而，原告就系爭抵價地1/8之權利，既經兩造以系爭90年協
    議書第2項約定抵償之前其對被告之債務，原告就系爭抵價
    地已不得主張權利，是其主張系爭農地均分協議存在，其應
    繼分遭侵害，依民法第179條、767條向被告請求分配系爭抵
    價地出售所得價金1/8，並無理由。
五、綜上所述，原告依民法第179條及767條，一部請求被告給付
    500萬元，及自起訴狀繕本送達翌日起至清償日止按年息5%
    計算之利息，為無理由，應予駁回。原告之訴既經駁回，其
    假執行之聲請亦已失所附麗，應併予駁回之。
六、本件事證已臻明確，兩造所提其餘攻擊防禦方法及證據，經
    本院審酌後，核與本件判決結果不生影響，爰不一一論述，
    附此敘明。
七、訴訟費用負擔之依據：民事訴訟法第78條。
中　　華　　民　　國　　110 　年　　11　　月　　24　　日
                  民事第二庭  法  官  陳菊珍
以上正本係照原本作成。
如對本判決上訴，應於判決送達後20日內向本院提出上訴狀，若
委任律師提起上訴者，應一併繳納上訴審裁判費，否則本院得不
命補正逕行駁回上訴。
中　　華　　民　　國　　110 　年　　11　　月　　24　　日
                              書記官  張淑敏